【裁判字號】    90,易,228
【裁判日期】    901211
【裁判案由】    詐欺
【裁判全文】
臺灣臺東地方法院刑事判決                            九十年度易字第二二八號
    公  訴  人  臺灣台東地方法院檢察署檢察官
    被      告  乙○○
右列被告因詐欺案件，經檢察官提起公訴（九十年度偵字第七九二號），本院判決如
左：
    主  文
乙○○無罪。
    理  由
一、公訴意旨附件起訴書所載。
二、按犯罪事實應依證據認定之，無證據不得推定其犯罪事實；又不能證明被告犯罪
    者，應諭知無罪之判決，刑事訴訟法第一百五十四條、第三百零一條第一項前段
    分別定有明文。又刑法第三百三十九條第一項之詐欺罪之成立，以意圖為自己或
    第三人不法所有，以詐術使人將本人或第三人之物交付為要件。所謂以詐術使人
    交付，必須被詐欺人因其詐術而陷於錯誤，若其所用方法，不能認為詐術，亦不
    致使人陷於錯誤，即不構成該罪，最高法院四十六年台上字第二六０號著有判例
    可資參照。再刑法第三百三十九條第一項之詐欺取財罪，係以行為人自始具有不
    法所有之意圖為其要件，既為判斷犯罪是否成立及何時成立之前提，自須根據積
    極證據加以認定，但民事債務人未依債之本旨履行，在一般社會生活經驗上可能
    之原因非一，即使在債之關係成立之後惡意遲延給付甚或不為給付，苟無足以證
    明行為人於債之關係發生時自始具有圖得不法利益之其他具體事證，仍然僅屬單
    純之民事債權債務糾紛。由於刑事被告依法並無自證無罪之義務，根據刑事訴訟
    法第一百五十四條規定，除非訴訟上確有超越合理懷疑之證據足可證明被告意圖
    不法利益，自難僅憑事後債信違反之客觀事態推定被告自始有詐欺取財之犯意。
三、本件公訴人認被告涉有詐欺罪嫌，係以告訴人甲○○及證人丙○○之陳述：被告
    捏造其胞弟因刑案具保需新台幣（下同）五十萬元為由，向告訴人借貸十二萬元
    ，致告訴人陷於錯誤而如數貸予，嗣經催討，被告均避不見面，並提出借據一紙
    在卷為論據。訊據被告固坦承於民國八十六年七月八日向告訴人借款十二萬元，
    並在借據上捺印大拇指印，惟堅決否認有何詐欺犯行，辯稱：因八十六年間，發
    生車禍，被害人死亡，總共賠償一百二十萬元，借款十二萬元即用以支付車禍之
    和解金，並無以姪子或胞弟刑案具保為由借錢，事後曾由伊母親交付一萬元予告
    訴人，且伊自七十五年到八十七年，每月三、四次幫告訴人載運材料等物，均未
    收取工資，希望以歷年工資償還部分借款等語。
四、經查，告訴人及證人丙○○前於警訊、偵查中均陳述被告當時借錢之理由為其胞
    弟觸犯刑事案件需具保金五十萬元，嗣於本院調查時，渠等卻稱係被告之姪子因
    刑案需具保金三十萬元，渠等之指訴已反覆前後不一，再八十六年七月八日之借
    據又無載明借貸之原因，故尚難僅憑告訴人及證人之証詞即認定被告有編造理由
    向告訴人借貸之情。次查，被告曾於八十六年四月二十四日因駕駛三輪車搭載乘
    客發生車禍，過失致人於死，由本院以八十六年度交訴字第一０號判決判處有期
    徒刑一年二月，緩刑五年確定，並成立調解賠償被害人一百二十萬元等情，經本
    院調閱上開刑事案卷核閱無訛，並有判決書一份及調解書一紙附卷可參，是被告
    辯解因車禍和解而向告訴人借貸乙節，尚屬可採。又一般民間借貸，多著重借貸
    雙方之信賴關係，借貸雙方若無一定之信賴基礎，則借方通常需提出足以讓借方
    信賴之保證人或物品以擔保債務之清償，本案告訴人與證人丙○○為軍中同袍，
    認識已長達五十多年（見警卷第四頁），質之告訴人為何願意借錢予被告？答以
    ：當初丙○○勸我借錢，什麼理由我不管，因丙○○擔保，我才願意借等語（見
    本院九十年九月六日筆錄），被告亦稱：（問：為何丙○○願意幫你寫借據？）
    是透過丙○○向告訴人借錢，在丙○○家中交錢等語（見本院九十年十一月二十
    七日筆錄），均足證告訴人係因信賴證人丙○○之勸說及擔保才願意貸予被告，
    其出借金錢之行為，要與被告借貸之事由無必然關連，因而尚難以被告借貸事由
    推論告訴人因而陷於錯誤。另八十六年七月八日之借據及其上被告姓名孫「庭」
    楷均由證人丙○○代筆，業經證人丙○○在警訊、偵查中結證明確（見偵卷第十
    二頁），故孫「庭」楷係因證人丙○○之誤寫，且證人或告訴人均未指摘係因被
    告之告知始書寫錯誤，公訴意旨推認此亦為被告之詐欺犯行，實有誤會。綜上所
    述，並揆諸前開判例要旨及說明，堪認本件僅屬民事糾葛，難以被告單純債務不
    履行之狀態，而推定其自始即有詐欺犯意。此外，復查無其他積極證據足以證明
    被告有何詐欺取財之犯行，既不能證明被告犯罪，依首揭說明，自應為被告無罪
    之諭知。
據上論斷，應依刑事訴訟法第三百零一條第一項，判決如主文。
中    華    民     國      九十      年     十二      月      十一      日
                                  臺灣臺東地方法院刑事庭
                                    審判長法  官  黃麗生
                                          法  官  蔡世芳
                                          法  官  黃怡玲
右正本證明與原本無異。
如不服本判決，應於判決送達後十日內向本院提出上訴狀。（須附繕本）
「切勿逕送上級法院」
                                          書記官  王敏玉
中    華    民    國      九十      年      十二      月      十二      日


司法院資訊處製作；財團法人民間司法改革基金會備份。
